最高法院刑事判決　　　      九十三年度台上字第五九００號
　　上　訴　人　甲○○
　　選任辯護人　朱昭勳律師
右上訴人因妨害性自主案件，不服台灣高等法院中華民國九十二
年七月二十二日第二審更審判決（九十二年度重上更(五)字第八六
號，起訴案號：台灣新竹地方法院檢察署八十四年度偵字第八三
四七號），提起上訴，本院判決如左：
    主  文
上訴駁回。
    理  由
按刑事訴訟法第三百七十七規定，上訴於第三審法院，非以判決
違背法令為理由，不得為之。是提起第三審上訴，應以原判決違
背法令為理由，係屬法定要件。如果上訴理由狀並未依據卷內訴
訟資料，具體指摘原判決不適用何種法則或如何適用不當，或所
指摘原判決違法情事，顯與法律規定得為第三審上訴理由之違法
情形，不相適合時，均應認其上訴為違背法律上之程式，予以駁
回。本件上訴人甲○○上訴意旨略稱：(一)、告訴人Ａ女（依法不
記載其真實姓名）為二級智障者，易遭人利用，被誘導說謊，Ａ
女就上訴人係持何種刀器犯案，或稱拿長刀，或稱拿菜刀，先後
所述不一。又上訴人無法預知Ａ女會前來菜園叫喚上訴人回家，
又如何預藏長刀或菜刀犯案。Ａ女所指上訴人將其拉至墓園平台
前強姦，但該平台為開放空間，視野廣闊，上訴人自不敢光天化
日下在該處強姦Ａ女。徐○○既證稱其妻於案發之次日即將上訴
人強拉Ａ女之事告知Ａ女之母，則Ａ女之母何未立即報案，竟遲
至Ａ女施行人工流產後，相隔十三日始報案，均有違常情，原判
決竟以Ａ女前後不一之指述，認定上訴人有強姦犯行，顯屬違法
。(二)、證人徐○○雖證稱其目睹上訴人拉Ａ女進入墓地等情，但
徐○○與上訴人素有嫌隙，三十餘年來見面互不打招呼，感情不
睦，幾年前，上訴人向他人租用土地，將其上徐○○及Ａ女之父
搭建之雞舍拆除，雙方更因而起糾紛，故徐○○之證言為不可採
。徐○○既見上訴人強拉Ａ女至墓地，竟不上前阻止，已有違常
情；且徐○○說未見上訴人犯案時有持刀械，與Ａ女所述不同；
Ａ女稱上訴人拉其自墓園左側進入，徐○○則稱自墓園右側進入
；上訴人稱案發時間為民國八十四年七月九日上午十時五十分，
徐○○則稱為該日上午十一時許，足見二人所述情節不一。又徐
○○先稱其目睹上訴人拉Ａ女時，其距現場約二十公尺，其返家
後休息未加理會云云，後又稱：其距現場約一百公尺，其發現後
立即跑回家欲告知Ａ女家人，但無人在家云云，前後證言又不相
符。原判決竟採信徐○○矛盾之證言，認定上訴人有罪，亦有違
證據法則及判決理由矛盾之違法。(三)、Ａ女於八十四年八月十三
日至○○○婦產科診所檢查時，Ａ女並未說明最後一次月經日，
也未說明發生性行為之時間，○○○醫師以超音波檢查結果，Ａ
女約八週妊娠，依此推算，Ａ女應在八十四年六月十三日前後懷
孕，不可能於八十四年七月九日被強姦懷孕，足見Ａ女所指遭上
訴人強姦云云，絕非事實。(四)、○○○雖證稱：推估八十四年七
月四日為Ａ女排卵日，前後三日可能受孕，因超音波機器之誤差
約一週，加上排卵日的誤差約三天，則七月四日前後十日均為可
能懷孕之期間等語。但其推斷充滿推測猶豫之詞，上訴人提出許
多疑點，請求原審向大型醫院鑑定○○○之推算懷孕可能期間是
否正確，原審未予調查，有調查未盡之違法。(五)、原判決一方面
認定案發時，上訴人在新竹縣○○鄉○○村○鄰○○○路○路口
下方之菜園工作，一方面又認定當日上午上訴人不可能在水庫裏
之菜園工作，顯有判決理由矛盾之違法。(六)、案發日上訴人曾在
菜園工作及至曾○○家聊天，所以記憶清楚，該日之前後日因無
特殊事故，上訴人不復記憶當日做何事，並不違經驗法則，原判
決竟認此有違經驗法則，其認定難謂無違經驗法則。(七)、原判決
依Ａ女、徐○○之供述認定上訴人犯強姦罪，其所理由充滿疑
似推測之詞，顯屬違法。(八)、台灣新竹地方法院受原審法院囑託
於九十二年五月二十八日下午訊問○○○時，未通知上訴人及辯
護人到庭，使上訴人及辯護人得詢問該證人，有不適用刑事訴訟
法第一百六十三條第一項規定之違法等語。
惟查證據之取捨及證據證明力之判斷，以及事實有無之認定，為
事實審法院之職權，苟其取捨判斷與認定，並不違背論理法則及
經驗法則，即不容任意指為違法，而執為第三審適法之上訴理由
。再認定犯罪事實所憑之證據，並不以直接證據為限，間接證據
亦包括在內，審理事實之法院，綜合卷內之直接證據、間接證據
，本於推理作用，於通常一般人均不致有所懷疑，得確信其為真
實之程度者，即非不得據為有罪之認定。本件原判決撤銷第一審
關於論處上訴人強姦罪刑部分之判決，改判仍論處上訴人以對於
婦女以強暴及脅迫，致使不能抗拒而姦淫罪刑，係依憑告訴人即
被害人Ａ女於警訊、偵查、第一審及原審法院歷次訊問中之指訴
，並參酌證人徐○○、曾○○、Ａ女之母（以下均以Ｂ女代稱）
、上訴人之胞弟徐○○、為Ａ女施作檢查之婦產科醫師○○○、
○○水庫職員○○○、謝○○等人之證詞，及卷附Ａ女診斷證明
書、檢驗報告單、殘障手冊、現場勘驗筆錄、照片、台灣省○○
農田水利會八十五年四月十九日八五○農水管字第一一四二五號
函檢附八十四年七月九日當日水位標高動態日報表等證據資料，
而為論斷，已述其所憑之證據及認定之理由。而以上訴人否認
有強姦Ａ女之犯行，辯稱：其有菜園二畦，案發當日上午其先至
位於○○水庫裡之菜園耕作，迄十時許，再至鄰長曾○○住處聊
天，嗣雖聞Ａ女至鄰長家叫喚，惟其並未即刻離去，迨十一時三
十分許始返家，因與Ａ女全家及徐○○多年不和，遭彼等故意設
詞誣攀云云，為飾卸之詞，不足採信，在理由內依憑卷證資料，
詳加指駁。並說明Ａ女就被強姦過程之指訴，雖部分細節前後未
盡相符，惟因其為智殘之人，記憶力、陳述能力及邏輯觀念，顯
較一般人欠缺，不能以一般人應具有記憶及合理表達能力檢視Ａ
女之指訴情節是否始終前後貫通，且Ａ女一再指稱上訴人係持刀
強拉其至墓園，脫光其衣服，將生殖器插入其陰道，強姦其時上
訴人有打其臉頰及出言恐嚇如不聽話，要殺其等情甚詳，自非得
以逐字逐句比對Ａ女歷次應訊所言非完全相符而全然否認上訴人
之犯行。又Ａ女於第一審及原審法院前審調查時均到庭，雖對「
強姦」一語之涵意，無法為明確之闡述，而不知其所言之真意為
何，然經原審法院更二審調查時詢以上訴人強拉其至墓地究為何
事時，Ａ女答稱：「他有對我做那個」等語，同時並以手指其本
人之下體，並指稱：「他（指被告即上訴人）先脫掉我的衣服及
褲子，然後把生殖器放入我陰道姦淫，我有喊叫並反抗，被告對
我姦淫後有射精，然後被告幫我把衣服穿好後就離去，強姦我時
，被告有用手掌打我，且說我不從，要殺我」等語。參以Ａ女確
因懷孕而施作流產手術，所指遭上訴人性侵害，應可採信，不得
以其係智障之人，表達能力較一般人為欠缺，而認其指訴為不實
。Ａ女對上訴人係持長刀或菜刀犯案，先後供述雖不盡相同，但
Ａ女始終指述上訴人確有拿刀，且經原審再三訊問，Ａ女肯定不
是菜刀而是長刀（非槍砲彈藥刀械管制條例之刀），惟無論上訴
人手上持菜刀或長刀，對上訴人罪行並無影響，堪認上訴人確有
拿刀犯強姦罪。證人徐○○已一再證述：不清楚上訴人手上究竟
有無拿刀等語，參酌案發處為墓園，平日長滿蘆葦草，且有的蘆
葦草長得有人一般高，則徐○○證稱：因被蘆葦草擋住視線，所
以看不清楚上訴人當時手上有無拿刀等情，顯屬可信。再若非上
訴人手持兇器，而僅以手強拉Ａ女，Ａ女當有機會可趁機掙脫逃
走，堪認Ａ女所述上訴人手持刀自後架住伊，至使伊無法掙脫才
會被拉入墓園等語，應可採信。證人徐○○雖於警訊時先證稱其
看見上訴人拉Ａ女至墓地後，其即返家休息等語，後改稱：「有
去找Ａ女父母，但Ａ女父母不在家」，惟徐○○於原審法院更三
審時證稱：先回家，再去隔壁欲告訴Ａ女父母等語，足見徐○○
是先回家，再由家中去找Ａ女父母，故其先後所述並無矛盾之處
，只是最先未詳有先返家部分而已。Ａ女於第一審雖陳稱上訴
人拉伊由墳墓左側進入，然斯時法官並未要Ａ女說明其所指左側
是指何處，嗣原審法院更四審調查時，提示卷內現場圖，Ａ女及
徐○○均指述上訴人是自墳墓（站在墓碑前方為基準點）的右側
（即燒紙錢處）拉Ａ女進入，二人所述並無不符。Ａ女及徐○○
所指案發時間，一為上午十時五十分，一為上午十一時，此或因
所佩戴手錶之時間有差異，或因未詳看手錶之時間所致，二者差
異僅約十分鐘，情理上尚難認有何矛盾。證人徐○○並未實際測
量其目睹上訴人拉Ａ女時所站處距離案發地之距離，而係以目測
推算，致前後所稱距離不同，尚難以此謂其所述為不可取。Ｂ女
因Ａ女之月經遲來十數日而偕Ａ女前去驗孕，及Ａ女於八十四年
八月十三日驗孕，至同年月二十六日始至上訴人住處理論，僅隔
十餘日，均難認有違常理。又Ａ女於驗孕後實施人工流產，雖未
就胚胎取樣，惟Ａ女及其家人並非法醫專家，未為胚胎取樣，亦
難認有違常情。證人曾○○不確定上訴人在○○水庫裡之菜園是
否一年四季均可種植，亦不知八十四年七月九日案發日上訴人之
該菜園是否遭水淹浸，是其證言並不足證明上訴人所辯其於案發
日上午確在○○水庫裡之菜園種菜云云屬實。Ａ女所指遭上訴人
強姦之地點在墓碑前，或有悖於民間習俗，惟亦難以未盡一般風
俗，即謂Ａ女係設詞虛構。證人曾○○於第一審及原審法院更四
審均證稱：八十四年七月九日上午，上訴人是否至其住處，已不
復記憶，已難執為有利上訴人之論據，況曾○○於第一審復證稱
：八十四年七月九日伊未見到Ａ女，亦未聽到Ａ女叫上訴人等語
；曾○○於原審法院更二審調查時並稱：上訴人在伊住處聊天時
，上訴人聽聞所及之聲音，其亦均能聽聞，依其記憶，未有上訴
人在其住處聊天時，曾聽聞Ａ女在外呼喚上訴人之情形等語，足
徵上訴人所辯八十四年七月九日上午其在曾○○住處聊天時，聞
見Ａ女呼喚之聲音云云，與事實不符。Ａ女於八十四年八月十三
日在○○○婦產科診所作超音波檢驗結果，已懷孕八週，雖其時
距其被強姦之八十四年七月九日僅一個多月，惟按婦女懷孕月數
之計算，並非以實際受孕當日為始點，而係以婦女受孕前最後一
次月經來潮之首日計算懷孕月數，證人○○○於原審法院證稱：
Ａ女受孕時間約為八十四年七月四日前後三日，但超音波誤差及
排卵日期之誤差共為十日左右等語；並於原審法院更四審時囑託
台灣新竹地方法院訊問時補充稱：超音波懷孕週數推算方法有二
種，一種是妊娠囊的長度，一種是胚胎的長度，本件是直接測胚
胎長度，Ａ女是八月十三日來就診，測得受孕八週，就是五十六
天，從八月十三日往前推五十六天就是最後一次月經的起日，往
後推十六日就是排卵日，故八十四年七月四日是排卵日，在八十
四年七月四日前後三日受孕的機率較大，但因有超音波誤差約一
週及排卵的誤差約三天，共有十天的誤差，所以可能懷孕的期間
是七月四日往前推十天到七月四日往後推十天等語。雖辯護人又
再質疑證人如何測得胚胎之長度究竟若干，又推算十六日後為排
卵日之依據欠詳，又有無誤差之情形。此經原審再囑託訊問證人
○○○，經結證：因當時病歷未有記載胚胎之長度，現在只能以
懷孕八週來反推。而當時檢驗Ａ女懷孕之機器係依據醫學統計設
定數據，只要輸入長度，即可自動推算出週數來等語。並提出該
檢驗之機器之說明書及記載誤差為三日之說明。證人○○○又證
稱：從最後一次月經往後推算十六日是排卵日之依據，是月經正
常三十日週期推算，所謂八週是指從最後一次月經到照超音波的
時間，所以超音波測得的八週然後推算出最後一次月經，再由最
後一次月經往後推算十六日就是排卵日，月經週期的長短只會影
響最後一次月經到排卵日的日數，而不會改變由排卵至下一次月
經，再到超音波檢查的日數，總加起來的結果。所以不論月經週
期的長短，只要同一天照超音波，得到一樣的妊娠週數，那麼受
孕日就大約是同一天附近。基本上以胚胎大小來推算懷孕的週數
，懷孕的週數是以最後一次月經來推算，這是全世界醫學界的共
識都是這樣算。若月經週期為三十日，就是最後一次月經往後推
十六日排卵日等語，並陳稱：伊在作本案之檢測時已有十一、十
二年之經驗，作本案檢測時機器正常並無故障等語甚明在卷，並
提出吳○○所著國家科學委員會補助國立編輯館主編之臨床產科
學第二二頁節本附卷可參。故由證人○○○之證述可知，Ａ女可
能懷孕的期間是八十四年七月四日前後十天內，核與Ａ女指述於
八十四年七月九日被強姦而受孕一詞，並無矛盾之處。況查，遭
強姦之婦女未必一定有懷孕之結果，亦即當然不能以被害人未有
懷孕即指其指訴係不可採。查本件Ａ女事後有懷孕做人工流產之
情形已明如前，雖當時未及採骨血為血緣之鑑驗。但查依據○○
○之證詞亦僅係不排除Ａ女係因本案被害而懷孕而已。但本案Ａ
女之前開指訴已甚明確，縱無Ａ女於八十四年八月十三日因懷孕
而施行人工流產手術之事實，亦即縱排除Ａ女曾有上開受孕墮胎
之事實，依據前述諸多證據，均已足證Ａ女之指訴係屬實在。是
辯護人一再以○○○如何知Ａ女之月經週期，機器有無故障，胚
胎究竟多長云云置辯，應認均不足以推翻前開事證而為有利於上
訴人之認定，自無須依辯護人請求再請台大醫院鑑定之理由甚詳
。從形式上觀察，並無違背法令之情形存在。上訴意旨雖指摘原
判決違背法令，然查上訴人持刀至菜園工作，並不違常情，其攜
刀之目的並非自始欲供犯強姦用，上訴意旨謂上訴人無法預知Ａ
女會前來菜園呼喚伊回家，而預先備妥刀器犯案云云，乃以攜帶
刀器之目的在供犯強姦用之前提下，所為之指摘，自非合法之上
訴理由。證人徐○○已陳明因怕上訴人傷害伊，而未前至墓園看
上訴人強拉Ａ女作何事等情，自不得以徐○○未上前阻止上訴人
，認徐○○之供述有違常情。原判決係認定上訴人於案發日上午
係在新竹縣峨○○○○村○鄰○○○路○路口下方之菜園工作，
而非在○○水庫裡之菜園工作，是其認定事實並無上訴意旨所指
之矛盾可言。台灣新竹地方法院受原審囑託於九十二年五月二十
八日下午訊問證人○○○時，雖未通知上訴人及其辯護人到庭，
致未予上訴人及其辯護人當庭詰問○○○之機會，惟原審已於辯
論期日就○○○之證言訊問上訴人並予辯論機會，縱或訴訟程序
上有違背法令，然顯然於判決本旨無影響，依刑事訴訟法第三百
八十條規定，亦不得為上訴第三審之理由。至於其他上訴理由均
係就原審依憑證據所為認事採證職權之合法行使，以及原判決已
論列說明之事項，依憑己見，任意指摘為違法，並重為事實之爭
執，殊與法律規定得為第三審上訴理由之違法情形不相適合，衡
以前述說明，其上訴為違背法律上之程式，應予駁回。
據上論結，應依刑事訴訟法第三百九十五條前段，判決如主文。
中    華    民    國  九十三  年   十一   月   十一   日
                      最高法院刑事第十二庭
                          審判長法官  陳  正  庸  
                                法官  賴  忠  星  
                                法官  王  居  財  
                                法官  張  清  埤  
                                法官  林  開  任  
右正本證明與原本無異
                                      書  記  官
中    華    民    國  九十三  年   十一   月   十六   日
                                                      Ｌ